【裁判字號】    97,訴,2214
【裁判日期】    971029
【裁判案由】    撤銷贈與行為等
【裁判全文】
臺灣臺北地方法院民事判決              97年度訴字第2214號
原      告  中租迪和股份有限公司
法定代理人  丙○○
訴訟代理人  丁○○
            林宗載
被      告  甲○○
            戊○○
                      弄23號.
共      同
訴訟代理人  馬金生律師
複  代理人  乙○○
上列當事人間撤銷贈與行為等事件，本院於民國97年10月15日言
詞辯論終結，判決如下：
    主  文
被告間就附表所示不動產，於民國九十六年九月三日所為贈與行
為，及於民國九十六年九月七日所為所有權移轉行為，均應予撤
銷；被告甲○○並應將附表所示不動產於民國九十六年九月七日
以夫妻贈與為原因所為之所有權移轉登記塗銷，並回復登記為被
告戊○○所有。
訴訟費用由被告負擔。
原告假執行之聲請駁回。
    事實及理由
一、原告主張：
  (一)訴外人健賓實業有限公司（下稱健賓公司）於民國96年2月9
    日邀被告戊○○為連帶保證人，與原告簽訂分期付款買賣契
    約，並簽發以健賓公司、宇太條碼設備有限公司（下稱宇太
    公司）、戊○○、駱秋文、邱志政為發票人、票面金額為新
    台幣（下同）328萬元到期日為96年10月8日之本票1紙以為
    擔保，嗣該價金債務因健賓公司支票存款不足遭公告拒絕往
    來而全部到期，尚有2,125,000元價金未給付，經原告以上
    開發票人等為相對人，向台灣士林地方法院聲請本票強制執
    行裁定，經該法院以96年度票字第7964號裁定，上開本票票
    載金額328萬元中之2,125,000元即自96年10月8日起至清償
    日止，按週年利率20％計算之利息，得為強制執行。
  (二)詎被告戊○○已先於同年9月7日，將其所有如附表所示之不
    動產（下稱系爭不動產）所有權，以夫妻贈與為原因，移轉
    登記予其妻即被告甲○○，顯係以無償行為遂行脫產之目的
    ，而害及原告對被告戊○○之債權。原告自得依民法第244
    條第1項、第4項前段規定，訴請撤銷被告間就系爭不動產所
    為之贈與行為及移轉所有權行為，並請求被告甲○○塗銷其
    所有權移轉登記，將系爭不動產回復登記為被告戊○○所有
    。爰提起本訴，聲明求為如主文第1項所示之判決，並願供
    擔保，請准宣告假執行等語。
二、被告甲○○、戊○○則以：
  (一)本件贈與行為係發生在96年9月7日，而系爭本票之到期日係
    同年10月8日，是當時被告戊○○所擔保之債務尚未屆清償
    期，故原告對被告戊○○尚無任何請求權，自不得因嗣後取
    得債權後溯及地行使撤銷權，撤銷被告間之贈與行為。
  (二)又被告戊○○將系爭房地過戶登記在被告甲○○名下，乃是
    被告間以離婚為前提之約定，供被告甲○○與子女離婚後共
    居之處所，及生活費與贍養費之保障，並非單純贈與。是被
    告戊○○處分系爭房地，原因關係雖以「夫妻贈與」為名，
    實際上並非無償行為。
  (三)再被告戊○○為系爭贈與行為時，仍存有諸多資產，尚無因
    此致陷於無資力之事實。且系爭房地移轉時，其上設有債權
    人台北富邦商業銀行、台灣銀行之抵押權合計已達千萬元以
    上，而系爭不動產之價值依土地公告現值及建物課稅現值計
    合計為2,135,844元，系爭不動產日後若遭拍賣清償抵押權
    人後，顯難尚有殘值得以分配原告，則對於原告之債權亦無
    任何損害，是原告指稱被告間系爭行為有損害原告之債權云
    云，不能認為有理由等語置辯，並聲明：原告之訴駁回。
三、兩造不爭執事項：
  (一)健賓公司於96年2月9日邀同被告戊○○為連帶保證人，與原
    告簽訂分期付款買賣契約，並簽發以健賓公司、宇太公司、
    戊○○、駱秋文、邱志政為發票人、票面金額為328萬元、
    到期日為96年10月8日之本票1紙，經原告屆期提示，竟以存
    款不足為由拒絕付款。
  (二)坐落於台北縣板橋市○○段282、282-26、282-27地號土地
    應有部分均為303/10000，及其上門牌號碼台北縣板橋市○
    ○街89巷36號5樓之建物，原為被告戊○○所有，戊○○於9
    6年9月7日以「夫妻贈與」為原因，將系爭房地所有權移轉
    登記予被告甲○○。
  (三)原告以上開本票發票人為相對人，向台灣士林地方法院聲請
    本票強制執行裁定，經該法院以96年度票字第7964號裁定，
    准相對人於96年2月9日共同簽發之本票，內載憑票交付聲請
    人328萬元，其中之2,125,000元即自96年10月8日起至清償
    日止，按週年利率20％計算之利息，得為強制執行。
  (四)被告甲○○於88年2月10日因買賣而取得系爭不動產之下一
    樓層房屋（即門牌號碼台北縣板橋市○○街89巷36號4樓）
    之所有權。
  (五)被告2人於96年9月3日簽立離婚協議書，96年9月11日辦理離
    婚登記。在離婚協議書「財產之歸屬」部分，約定被告戊○
    ○所有之系爭房屋即門牌號碼為台北縣板橋市○○街89巷36
    號5樓全部，贈與被告甲○○。
  (六)系爭房地上分別設有以台北富邦銀行、台灣銀行為抵押權人
    之最高限額抵押權274萬元、360萬元。
四、得心證之理由：
    原告主張被告戊○○於原告債權存續期間，將系爭不動產無
    償贈與被告甲○○，顯係為隱匿其財產，以避免清償期屆至
    後遭原告強制執行，渠等所為，已損害原告之債權，原告自
    得依民法第244條第1項、第4項規定，請求法院撤銷之，並
    聲請被告回復原狀等語，為被告所否認，並以前詞置辯，是
    本件所應審究者為：(一)被告間之贈與行為係有償行為或無償
    行為？(二)被告間詐害行為是否以原告債權已屆清償期為必要
    ？(三)系爭不動產於贈與行為時是否有餘值？(四)被告間贈與行
    為是否詐害原告之債權？茲論述如下：
  (一)按民法第406條之規定：「稱贈與者，謂當事人約定，一方
    以自己之財產無償給與他方，他方允受之契約。」足見贈與
    行為本質上即屬無償行為。被告戊○○固辯稱，其於96年9
    月3日即已簽妥系爭離婚書，故將系爭房地辦理移轉登記依
    系爭離婚書履行給付贍養費義務，為有償行為等語。惟按贍
    養費係夫妻約定以離婚為條件，由一方給付他方之金錢，故
    於離婚前，贍養費給付義務尚不發生。本件被告雖係於96年
    9 月3日簽訂系爭離婚書，然其於同年月7日以贈與為原因，
    申請將系爭房地移轉登記予被告甲○○時，尚未辦理離婚登
    記。是被告2人辦理離婚登記之96年9月11日，既係在被告戊
    ○○以贈與為原因移轉系爭房地予被告甲○○之後，當其時
    ，被告戊○○對被告甲○○之給付贍養費義務，尚未發生。
    是被告蔡戊○○抗辯其係為履行已發生之贍養費債務而移轉
    系爭房地予被告甲○○，並非無償贈與云云即不可採。被告
    戊○○既係以贈與為原因辦理系爭房地之移轉登記，其性質
    自屬無償行為。
  (二)再被告戊○○雖辯稱系爭分期債務之清償期，於96年10月8
    日因主債務人支票存款不足遭公告拒絕往來而屆至，故原告
    於被告戊○○在96年9月間為贈與行為時，對被告並無債權
    存在，是被告並無詐害債權之主觀意思及客觀行為云云。惟
    按債權人所得撤銷之債務人詐害行為，以債權成立後所為者
    為限。債權如係成立於詐害行為以前，詐害行為當時，債務
    雖未屆清償期，債權人亦得行使撤銷權。最高法院88年台上
    字第976號判決著有明文。故民法第244條之撤銷權，並不以
    債務人為詐害行為時，債權已屆清償期為必要，僅於債務人
    未完全受償即可。本件被告贈與行為時尚未發生逾期未清償
    之情事，然原告對被告戊○○之債權既早於96年2月9日健賓
    公司與原告簽訂買賣契約書時發生，依前揭說明，不論其本
    身借款或保證債務是否已屆清償，原告仍得行使其撤銷權，
    故被告辯稱應不足採。
  (三)被告復辯稱系爭房地上設有634萬元抵押權，遠高於系爭房
    地之價值依土地公告現值及建物課稅現值計合計之2,135,84
    4元，如透過法院拍賣，其抵押權人即台北富邦銀行、台灣
    銀行可能無法全部獲得債務之清償，故原告提出本訴並無法
    獲得債務清償之利益云云。惟查，系爭不動產於接近被告間
    為贈與行為後之96年11月26日時之價值，前經台灣板橋地方
    法院於96年度裁全日字第7781號案件中，委託日升不動產估
    價師事務所鑑價之結果，總鑑價金額約為510萬元，扣除他
    項權利360萬元，餘值約150萬元，有不動產鑑定報告書摘要
    1 份附卷可稽，而原告於系爭贈與行為發生時，對被告戊○
    ○之債權尚有2,125,000元，如被告間無上開贈與行為，原
    告即可因拍賣而受部分清償，是被告以遠低於實際交易市價
    之土地公告現值及房屋課稅現值計算系爭房地價值，進而認
    定系爭房地扣除他項權利後已無餘值，容有誤會。
  (四)又被告戊○○雖抗辯其贈與系爭房地與甲○○時，尚有其餘
    財產包括存款4萬多元、健賓公司及宇太條碼公司之股份各
    40萬及12.5萬股、其他股票投資75萬元云云，固有被告戊○
    ○96年度財產歸屬資料清單、台北富邦銀行帳戶存摺明細各
    1份附卷可參。然查，健賓公司、宇太公司於系爭贈與行為
    發生後之96年10月間，旋因支票存款不足遭公告拒絕往來並
    停止營業，有公司登記資料查詢單2紙可佐，並為被告所不
    爭執，再被告亦自承公司停業後，即將資產變賣清償公司負
    債，有與廠商開協調會然未通知原告參與等語。是健賓、宇
    太公司既因財務困難停止營業，並將公司機器設備變賣償還
    債務，則被告戊○○持有上開該2公司之股份即難謂有何價
    值可言。則自被告戊○○移轉系爭不動產時僅餘款及股票投
    資數十萬元、健賓與宇太條碼公司之股份已無價值，及系爭
    不動產扣除他項權利後之餘值約150萬元等節以觀，被告戊
    ○○將系爭不動產無償贈與並移轉所有權與被告甲○○，對
    於原告債權之受償顯然有所妨害，自屬害及原告債權之行為
    。
五、綜上所述，原告主張被告戊○○之贈與行為足以害及其債權
    ，依民法第244條第1項之規定，聲請撤銷其贈與行為，為有
    理由，應予准許。又債務人怠於行使權利者，債權人因保全
    債權，得以自己名義行使其權利，為民法第242條所明，被
    告間之贈與行為既應撤銷，則其已為之所有權登記亦應撤銷
    ，原告為保全其債權，代位被告陳金順請求被告甲○○就系
    爭不動產之所有權移轉登記予以塗銷，回復為戊○○所有，
    自屬正當，亦應准許。至原告雖陳明願供擔保請准宣告假執
    行，惟按得為宣告假執行之判決，以適於執行者為限，諸如
    確認判決、形成判決以及給付判決中關於夫妻同居之判決、
    命被告為意思表示之判決等，按其性質即屬不適於強制執行
    者，當不得為假執行之宣告。經核本判決主文第1項係命被
    告為一定意思表示之給付判決及撤銷被告間法律行為之形成
    判決，揆諸前揭說明，自不得為假執行之宣告。是應駁回原
    告假執行之聲請。
六、本件事證已明確，兩造其餘之攻擊防禦方法與本件勝負無涉
    ，無庸逐一審酌，併此敘明。
七、訴訟費用負擔之依據：民事訴訟法第78條、第85條第1項。
中    華    民    國    97    年    10    月    29    日
                  民事第五庭  審判長法  官  薛中興
                                    法  官  吳佳薇
                                    法  官  莊書雯
以上正本係照原本作成
如對本判決上訴，須於判決送達後20日內向本院提出上訴狀
中    華    民    國    97    年    10    月    29    日
                                    書記官  謝梅琴
附表：
(一)土地部分
┌─┬───────────────────────┬─┬─────┬─────┬────┐
│編│  土          地          坐          落      │地│ 面    積 │  權  利  │        │
│  ├───┬────┬───┬───┬──────┤  ├─────┤          │所有權人│
│號│縣  市│鄉鎮市區○○  段│○○段│    地    號│目│ 平方公尺 │  範  圍  │        │
├─┼───┼────┼───┼───┼──────┼─┼─────┼─────┼────┤
│1 │臺北縣│板橋市  │大庭  │      │282         │建│865       │303/10000 │甲○○  │
├─┼───┼────┼───┼───┼──────┼─┼─────┼─────┼────┤
│2 │臺北縣│板橋市  │大庭  │      │282-26      │建│6         │303/10000 │甲○○  │
├─┼───┼────┼───┼───┼──────┼─┼─────┼─────┼────┤
│3 │臺北縣│板橋市  │大庭  │      │282-27      │建│8         │303/10000 │甲○○  │
└─┴───┴────┴───┴───┴──────┴─┴─────┴─────┴────┘
(二)建物部分
┌─┬──┬───────┬───┬────────────┬────┬────┐
│編│    │              │建築式│建物面積（平方公尺）    │  權利  │        │
│  │    │基  地  坐  落│樣主要├──────┬─────┤        │所有權人│
│  │建號│--------------│建築材│樓層面積    │附屬建物主│  範圍  │        │
│  │    │建  物  門  牌│料及房│            │要建築材料│        │        │
│號│    │              │屋層數│合計        │及用途    │        │        │
├─┼──┼───────┼───┼──────┼─────┼────┼────┤
│1 │8335│板橋市○○段  │5 層鋼│5層：81.02  │陽台      │ 全部   │甲○○  │
│  │    │282地號       │筋混凝│ 陽台：5.5  │花台      │        │        │
│  │    │------------  │土造  │            │          │        │        │
│  │    │臺北縣板橋市新│      │            │          │        │        │
│  │    │生街89巷36號5 │      │            │          │        │        │
│  │    │樓            │      │            │          │        │        │
└─┴──┴───────┴───┴──────┴─────┴────┴────┘


司法院資訊處製作；財團法人民間司法改革基金會備份。
